【裁判字號】    92,交上易,86
【裁判日期】    920530
【裁判案由】    過失致死
【裁判全文】
臺灣高等法院高雄分院刑事判決          九十二年度交上易字第八六號
    上  訴  人  臺灣屏東地方法院檢察署檢察官
    被      告  乙○○
    選任辯護人  鍾治漢律師
右上訴人因被告過失致死案件，不服臺灣屏東地方法院九十一年度交訴字第一０八號
中華民國九十二年三月二十五日第一審判決（起訴案號：臺灣屏東地方法院檢察署九
十一年度偵字第一二八０號），提起上訴，本院判決如左：
      主  文
原判決撤銷。
乙○○因過失致人於死，處有期徒刑月，如易科罰金以佰元折算壹日。緩刑貳年
。
      事  實
一、乙○○考領有重型機車駕駛執照，民國（下同）九十一年二月十三日上午九時三
    十五分時，騎乘０ＴＶ─一八二號機車由屏東縣高樹鄉○○村○○路十之二號之
    住處，由北往南方向行駛，欲前往同鄉泰山村之外祖母家處，途經高樹鄉○○村
    ○○道路二０七號附近時，適有汪丁茂亦騎乘七八一─三九五六號機車由南向北
    在乙○○之對向車道行駛而來，乙○○於機車行進中本應注意車前狀況，並隨時
    採取必要安全措施，而當時天候情，日間有自然光線，路面無缺陷及障礙物，視
    距良好，且依其知識、能力亦無不能注意之情事，詎於機車抵達產業道路二０七
    號前，竟疏未注意其車前狀況，因而未能適時發現亦疏未看清無往來車輛始能迴
    車之汪丁茂欲左轉返回其在產業道路二０五號住處，致乙○○所騎乘之機車左側
    腳踏板上方與汪丁茂所騎乘之機車車頭發生擦撞，使汪丁茂因而人車倒地，並受
    有頭部外傷、右側硬腦膜下血腫併腦挫傷、右腦腦內延遲性出血等傷害，乙○○
    見狀，隨即委請附近住家打電話叫救護車將汪丁茂送往屏東市寶健醫院急救，並
    向據報前來處理該車禍事故之警員坦承騎車肇事，事後復接受法院之裁判。汪丁
    茂經送醫救治後，仍於同年二月十七日上午二時十七分許不治死亡。
二、案經汪丁茂之子女甲○○、汪林玉女訴由台灣屏東地方法院檢察署檢察官偵查起
    訴。
      理  由
一、訊據被告乙○○對於右揭騎乘機車與適欲左轉返回住處之被害人汪丁茂所騎乘之
    機車發生擦撞，致被害人汪丁茂人車倒地送醫不治身亡之事實，固供認不諱，惟
    矢口否認有過失致人於死之犯行，辯稱：伊是從源泉村由北往南要往泰山村，而
    被害人係從鹽埔由南往北往高樹方向行駛，至肇事地點，被害人要左轉到對面他
    住處，他僅看泰山方向有無來車，並沒有看前方即高樹方向有無來車即左轉，致
    伊發現他時已來不及，才會在他家門前機車道上撞到他，當時行車路權歸屬於伊
    ，被害人向左迴轉時未注意車前狀況，冒然逆向駛入，基於信賴原則，伊並無何
    過失云云。
二、經查：
  (一)被告在右揭時地騎乘機車與適欲左轉返回住處之被害人汪丁茂所騎乘之機車發生
    擦撞，致被害人汪丁茂人車倒地送醫不治身亡之事實，除據被告坦承在卷外，並
    有道路交通事故調查報告表、肇事現場照片在卷可憑，而被害人汪丁茂確因本件
    交通事故受有頭部外傷、右側硬腦膜下血腫併腦挫傷、右腦腦內延遲性出血等傷
    害，經送醫後不治身亡之事實，亦經臺灣屏東地方法院檢察署檢察官會同法醫師
    相驗屬實，有鑑定驗斷書、勘驗筆錄、相驗屍體證明書、屏東市寶健醫院出具之
    診斷證明書二紙在卷可憑，被告此部分自白堪信為真實。
  (二)依卷附道路交通事故調查報告表內所附肇事現場圖、肇事現場照片觀之，車禍肇
    事地點係在屏東縣高樹鄉○○村○○路二０七號前，該產業路係雙向均設有快車
    道、機車道各一線之道路，中央繪有黃虛線以為分向，快車道路寬三、四公尺，
    慢車道一、五公尺（雙向合計為九、八公尺），肇事後被告之機車在北向南之機
    車道外側遺有七、一公尺之煞車痕（見警卷第八、九頁）。
  (三)證人即警員張傳昇於本院調查時證稱：撞擊點在被告機車左側踏板等語（見本院
    卷第五三頁），固堪認被告所辯係被害人汪丁茂騎機車左轉時機車車頭擦撞其機
    車左側等語為真實。惟依前揭道交通事故調查報告表所載，當時天候情，日間有
    自然光線，路面無缺陷及障礙物，視距良好，而被告於本院調查時自承：其行駛
    之車道及對向車道均無車輛，我看到時，他已經騎到我這個方向的機車道，在被
    害人在轉彎前，其並未發現被害人等語（見本院卷三十五、三十六頁）。依前開
    肇事當時之天侯、光線及視距、視野及路面車況，被告如有注意車前狀況，必然
    能發現被害人汪丁茂騎乘機車自其對面行駛而來，足見被告於機車行進中並未注
    意車前狀況無訛。再者，如前所述，肇事路面總寬度共有九．八公尺，當時被害
    人汪丁茂既欲左轉，則其非減速無法完成，參以前開肇事現場圖，肇事地點並無
    機車倒地時之刮地痕及被害人並非自後追撞被告之機車觀之，足徵被害人汪丁茂
    車轉彎時速非快，被告如有隨時注意車前狀況，必能發覺被害人有「未看清有無
    來車」而逕行違規左轉橫越馬路之情事，並有充分適當之時間採取必要的閃避措
    施，是本件車禍應係被告疏未注意車前狀況，致未發現被害人之機車迎面駛來，
    及在行進中轉彎無訛，被告辯稱無法注意云云，委無可採。
  (四)按所謂信賴原則，在道路交通事故之刑事案件上，係指參與交通行為之一方，遵
    守交通法規秩序，得信賴同時參與交通行為之對方或其他人，亦必會遵守交通法
    規秩序，不致有違反交通法規秩序之行為發生，因此，對於對方或其他人因違反
    交通法規秩序之行為所導致之危險結果，即無注意防免之義務，從而得以免負過
    失責任；汽車駕駛人對於防止危險發生之相關交通法令之規定，業已遵守，並盡
    相當之注意義務，以防止危險發生，即可信賴他人亦能遵守交通規則並盡同等注
    意義務。若因此而發生交通事故，並得以信賴原則為由免除過失責任；汽車駕駛
    人雖可信賴其他參與交通之對方亦能遵守交通規則，同時為必要之注意，謹慎採
    取適當之行動，而就不可知之對方違規行為並無預防之義務，對於違規行為所導
    致之危險，僅就已可預見，且依法律、契約、習慣、法理及日常生活經驗等，在
不超越社會相當性之範圍應有注意之義務者，仍有以一定之行為避免結果發生之
    義務，亦即若他人之違規事實已極明顯，並有充足時間可採取適當措施以避免發
    生交通事故之結果時，即不得以信賴他方定能遵守交通規則為由，以免除自己之
    責任，此有高法院八十四年臺上字第五三六０號、七十四年臺上字四二一九號判
    例意旨、同院八十六年度臺上字第二四六二號判決可參照。本件由北往南方向之
    路權固歸屬於被告，依交通部所訂頒汽車行駛距離及反應距離一覽表，時速四十
    公里之速度，反應距離為八．三二公尺。惟如前所述，肇事地點之視距、視線均
    佳，路上亦無其他人車，以被告行進方向而言，被害人汪丁茂未看清無往來車輛
    ，即逕行迴轉欲跨越馬路，違反道路交通規則第一０六條第五款之規定之違規事
    實，顯然極為明顯。再者，被害人汪丁茂係追撞被告機車左側踏板，而非自後追
    撞，足徵在被告抵達擦撞地點之前，被害人已左轉彎欲橫越寬約八．九公尺之馬
    路無訛，則如被告注意車前狀況，已足以發現被害人進行轉彎之動作，而得以事
    先採取適當之閃避措施，依前揭最高法院之判決意旨觀之，被告仍不能主張信賴
    原則以免除其刑事責任，台灣省高屏澎區車輛行車事故鑑定委員會徒以路權歸屬
    為理由，認被告無過失（見原審卷第十六頁），應無可採。
  (五)按汽機車行駛時，駕駛人應注意車前狀況，並隨時採取必要之安全措施，道路交
    通安全規則第九十四條第三項定明文。此為汽機車駕駛人所應注意並確實遵守之
    事項，被告既考領有重型機車駕駛執照，對此自應知之甚詳，依卷附之道路交通
    事故調查報告表所載，而當時天候情，日間有自然光線，路面無缺陷及障礙物，
    視距良好，且依被告其知識、能力亦無不能注意之情事，詎竟疏未注意車前狀況
    ，以致不能適時發現違規之被害人汪丁茂，並採取適當之閃避措施，致發生本件
    車禍，被告之駕駛行為有過失，應堪認定。本件交通事故經送臺灣省車輛行車事
    故覆議鑑定委員會鑑定結果，亦為相同之認定，有該會九十一年十一月七日府覆
    議字第九一二二０三號函所檢送之附覆議意見書在卷可憑（見原審卷第四十四頁
    ）。被害人汪丁茂之死亡既係因被告之疏失所造成，二者間自有相當因果關係。
    又被害人汪丁茂就本件車禍之發生雖有疏失，惟被告之疏失既亦係造成被害人死
    亡之原因，自難解免被告之刑責。
    綜上所述，被告所辯均不足採信，其犯行已堪認定。
三、核被告所為，係犯刑法第二百七十六條第一項之過失致人於死罪。被告於肇事後
    即向據報前來處理該車禍事故而尚不知為嫌疑犯係何人之警員張傳昇坦承騎車肇
    事之事實，業據證人張傳昇於檢察官偵查中證述在卷（見相驗卷第十六頁背面）
    ，事後又接受法院之裁判，合於自首之要件，爰依刑法第六十二條前段減輕其刑
    。
四、原審未詳為推求，遽為被告無罪之諭知，尚有未洽，檢察官循告訴人之請求聲明
    上訴，指摘原判決不當，為有理由，自應由本院將原判決撤銷改判。爰審酌被告
    犯後雖否認有過失，惟就整個肇事過程均坦承以告，且其過失程度較被害人為輕
    微，前此並無任何犯罪前科，有台灣高等法院被告全國全案紀錄表在卷可憑，事
    後復已與被害人達成和解，賠償損害，有和解書在卷可憑等一切情狀，量處有期
    徒刑三月，並諭知如易科罰金以三百元折算一日。
五、如前所述，被告事後已與被害人家屬達成和解，其前此均未曾受有期徒刑以上刑
    之宣告，本次交通事件係偶發之過失犯，本院審酌上情，認對被告所宣告之刑以
    暫不執行為適當，並宣告緩刑二年，以啟自新。
據上論結，應依刑事訴訟法第三百六十九條第一項前段、第三百六十四條、第二百九
十九條第一項前段，刑法第二百七十六條第一項前段、第四十一條第一項、第六十二
條前段、第七十四條第一款，罰金罰鍰提高標準條例第一條前段、第二條，判決如主
文。
本案經檢察官郭振昌到庭執行職務。
中    華    民    國     九十二     年       五       月      三十      日
                              臺灣高等法院高雄分院刑事第四庭
                                  審判長法官  蕭權閔
                                        法官  陳啟造
                                        法官  李嘉興
右正本證明與原本無異。
不得上訴。
                                      書記官  劉博文
中    華    民    國     九十二     年       六       月        三      日
附錄：本判決論罪科刑法條：
刑法第二百七十六條第一項：
因過失致人於死者，處二年以下有期徒刑、拘役或二千元以下罰金。
                                                                        ｋ


司法院資訊處製作；財團法人民間司法改革基金會備份。
